【裁判字號】    91,訴,338
【裁判日期】    920527
【裁判案由】    常業重利
【裁判全文】
臺灣臺北地方法院刑事判決                          九十一年度訴字第三三八號
    公  訴  人  臺灣臺北地方法院檢察署檢察官
    被      告  己○○
                甲○○
右列被告等因常業重利案件，經檢察官提起公訴（八十九年度偵字第二二九二四號）
，本院判決如左：
    主  文
己○○、甲○○共同以乘他人急迫貸以金錢，而取得與原本顯不相當之重利為常業；
己○○處有期徒刑陸月，甲○○處有期徒刑伍月。如易科罰金，均以參佰元折算壹日
。扣案借貸人名冊資料表壹張、帳冊壹本、帳單明細表肆張、借款人資料表壹張、行
動電話壹具（含ＳＩＭ卡壹枚）均沒收之。
    事  實
一、己○○、甲○○共同基於常業重利之犯意聯絡，自民國八十九年四月間某日起，
    以位在臺北市○○區○○路二十七號三樓之處所，作為聯絡處，由己○○提供其
    所使用門號0000000000號之行動電話作為聯絡工具，並負責招攬客戶
    ，復以每月新臺幣（下同）四萬五千元之代價，僱請甲○○與之共同向借款人催
    討借款，二人謀議既定，先由己○○，在不詳之地點，向戊○○、丁○○等不特
    定而需錢恐急之營業小客車駕駛招攬，分別提供借款給該等急需金錢之人，以獲
    取重利，約定約月息二十分，即每借新臺幣一萬元，以三日為一期，一期償還一
    千二百元，分十期償還完畢，總計應償還一萬二千元，丁○○於八十九年八月間
    某日起，戊○○於同年九月底某日，均在台北市○○區○○路二十七號三樓之處
    所，借得三萬元，並依前開約定，繳交利息給己○○或甲○○，二人藉此取得與
    原本顯不相當之重利，而恃之以維生。迨八十九年十一月十七日晚間九時許，己○○通知丁○○至台北市○○區○○路二十七號三樓商討如何繳付利息，因丁○○無法繳付，遂由甲○○駕車載己○○與丁○○至丁○○台北縣新莊住處，由丁○○向朋友籌錢，因無法籌得所需之金錢，丁○○又搭甲○○所駕駛之車輛返回
    臺北市籌錢，途經臺北市○○○路與武昌街口時，丁○○佯稱打電話向朋友籌錢
    ，趁機撥打電話報警，為馳赴現場之員警當場查獲，並循線在台北市○○區○○
    路二十七號三樓，查得上情，共扣得其等所有且係供犯罪所用之借貸人名冊資料
    表一張、帳冊一本、帳單明細表四張、借款人資料表一張、行動電話一具 (廠牌
    ：國際牌，內含門號0000000000之ＳＩＭ卡一枚)。
二、案經丁○○訴請臺北市政府警察局移送臺灣臺北地方法院檢察署檢察官偵查起訴
    。
    理  由
一、訊之被告己○○固不否認有重利之犯行，惟辯稱：伊在環南市場做批發，有正當
    職業，伊並非常業云云。被告甲○○則矢口否認有何常業重利之犯行，辯稱：警
    訊筆錄記載不實，渠未受僱於己○○從事收款，案發當晚係受己○○請託開車載
    己○○，不知己○○係要去收款云云。經查：
（一）、被告己○○涉犯重利罪嫌，業據被告己○○坦認不諱，核與被害人丁○○指
        訴情節相符，並據證人戊○○證述綦詳，復有借貸人名冊資料表壹張（見偵
        卷第十四頁）、帳冊壹本、帳單明細表肆張（見偵卷第十五頁至十八頁）、
        借款人資料表壹張（見偵卷十九頁）、行動電話壹具（含ＳＩＭ卡壹枚）扣
        案可稽，核其自白重利罪應與事實相符，是被告己○○之涉犯重利罪，應堪
        確認。又據證人戊○○在本院審理時證稱：缺錢的時候，常常跟被告己○○
        借錢，借得款項後，每三天到臺北市○○路二十七號三樓己○○處還錢，約
        去過十次等語。（見本院九十二年四月三日訊問筆錄第二、五頁）。又證人
        丁○○於警訊時證稱：八十九年八月間向己○○借三萬元，一個月後還清三
        萬六千元，當時又借三萬元，還錢後再借三萬元，總計借了三次，並繳交利
        息錢一萬八千元，而於八十九年十月又向己○○借三萬三千元等語（見偵查
        卷第十頁背面），足證被告己○○於八十九年八月至十一月間被查獲前，對
        丁○○借款四次，前三次所收取月息二十分之利息，係與原本顯不相當之重
        利，且反覆為之。而被告己○○在本院審理時承認行動電話號碼00000
        00000號為聯絡借款人之工具（見本院九十二年五月十三日審判筆錄第
        三頁），復徵之，借貸人名冊資料表（見偵卷第十四頁）上記載十月十一日
        至十一月十日止，有編號一至一百五十四號，各個編號下依序列有借款人姓
        名、每次應繳之金額、月份日期之記載，在各個月份日期項之下方分別記載
        十個依次遞加三日之日期；另十一月十一日至同月十七日止，有編號一至四
        十九號，記載方式同前，上述借貸人名冊資料人數眾多、表內金額、日期記
        載之詳細、周密，與一般偶而貸款情形有別，綜上事證，足見被告己○○有
        牟取重利賴以維生之常業犯意甚明。至被告己○○雖提出環南市場之就業證
        明，惟按刑法上所謂常業犯，指反覆以同種類行為為目的之社會活動之職業
        性犯罪而言，至於犯罪所得多寡，是否恃此犯罪為唯一之謀生職業，則非所
        問，縱令兼有其他職業，仍無礙於常業犯罪之成立。最高法院八十五年台上
        字第五一○號著有判例。是被告己○○雖提出環南市場之就業證明，惟揆諸
        前揭說明，仍無解於被告「常業」重利之認定，是被告辯稱非常業一節，尚
        非可採。
（二）、右揭被告甲○○受僱於被告己○○並於八十九年十一月十八日凌晨駕車載己○○向被害人丁○○催討借款本金及與本金顯不相當重利之犯罪事實，業據
        被告甲○○於警訊初供時坦承不諱。被告嗣後於偵查及本院審理時雖翻異前
        詞，並稱：渠係計程車司機，當天己○○打電話找渠說這趟讓伊賺，渠只是
        駕車載己○○去找他朋友而已，當時渠在車上等並不曉得去新莊及西門町做
        何事，警訊筆錄中關於渠參與被告己○○之地下錢莊之記載，渠沒有講過，
        且警訊筆錄與錄音帶勘驗結果之內容不符，不得作為證據云云。又按刑事訴
        訟法固規定司法警察訊問犯罪嫌疑人，除有急迫情況且經記明筆錄者外，應
        全程連續錄音，必要時並應全程錄影；考其立法旨趣，無非在建立詢問筆錄
        之公信力，並確保詢問程序之合法正當，惟如犯罪嫌疑人之陳述係屬自白，
        刑事訴訟法第一百五十六條第一項已特別規定「被告之自白，非出於強暴、
        脅迫、利誘、詐欺、違法羈押或其他不正之方法且與事實相符者，得為證據
        」，則被告在警訊之自白如係出於自由意思而非不正之方法，且其自白之陳
        述與事實相符，縱令司法警察對其詢問時，未經全程連續錄音或錄影，致訊
        問程序不無瑕疵，仍難謂其警訊之自白無證據能力（最高法院八十八年台上
        字第五七六二號等判決參照）。經查：被告甲○○並未為刑求之抗辯，是其
        於警訊自白之任意性，尚無爭執，況被告甲○○於警訊筆錄簽名並按捺指印
        ，是其於偵查、本院審理中否認警訊筆錄之真實性是否可採？即非無疑。又
        被告警訊筆錄之錄音帶雖未經本院親自勘驗，但查，被告甲○○於警訊過程
        之錄音帶，於本院審理中經檢察官命檢察事務官勘驗，並製成勘驗筆錄及警
        訊譯文附本院卷可稽，而被告並未爭執該警訊錄音帶譯文之真實性，僅質疑
        警訊筆錄之真實性，然經本院實際比對，雖警訊錄音帶譯文與警訊筆錄二者
        問答記載之方式未盡相同，但警訊筆錄之記載內容並未逾越警訊錄音帶前開
        勘驗筆錄所附譯文之內容，堪認，錄音帶之譯文應係呈現口語化之問答內容
        ，而警訊筆錄係就口頭詢問結果經由消化整理後所為之記載，此與證人即當
        場查獲本案並製作警訊筆錄之員警乙○○證稱：查獲當時，被告二人將自小
        客車停在路口，人在車外。在警局詢問時未對被告甲○○施以脅迫、刑求，
        做筆錄係一問一答，瞭解案情後才逐段製作筆錄，筆錄與錄音帶內容一致，
        被告甲○○並無拒簽或爭執過筆錄內容等語相符（見本院九十二年四月三日
        訊問筆錄第十、十一、十二頁）。綜上所述，本案被告警訊時縱未全程連續
        錄音而違反刑事訴訟法之規定，致訊問程序不無瑕疵，惟揆諸前揭說明，被
        告警訊時既無刑求或其他不當取供之情事，則被告甲○○於警訊之自白，確
        實具有任意性而非無證據能力。
（三）、又被害人丁○○於警訊中業已指訴被告甲○○係地下錢莊之經營者（見偵查
        卷第十一頁正面警訊筆錄），且於本院審理時亦證稱：警訊筆錄所言實在，
        我在偵查中講的不一樣，是因為怕把事情擴大，我無法支撐（見本院九十一
        年四月二十三日訊問筆錄第十二頁）；甲○○我不太認識，但是是跟他們一
        起的，他們現在還作（見本院九十一年四月二十三日訊問筆錄第十二頁）；
        甲○○與己○○一起作，不只他們還有其他人（本院九十一年四月二十三日
        訊問筆錄第十一頁）；被告甲○○與己○○一起催我還錢等語（見本院九十
        一年四月二十三日訊問筆錄第十二頁）。另據證人戊○○於警訊中亦已指明
        甲○○參與地下錢莊之經營（見偵查卷第十二頁反面），且於本院審理中證
        稱：在警局做筆錄時記憶比較清楚，在警局做筆錄時有說以前在己○○借錢
        那邊有見過甲○○，就是應該有看過等語（見本院九十二年四月三日訊問筆
        錄第八、九頁）。依證人丁○○、戊○○之證詞，均與被告甲○○於警訊中
        之自白相符，是被告甲○○受僱於己○○共同經營前揭常業重利之犯行，應
        堪確認。至證人丙○○雖證稱：被告甲○○於八十九年十一月間在其經營之
        合信汽車當舖（下稱合信當舖）上班，工作時間從中午至晚上九點等語（見
        本院九十二年四段二十五日訊問筆錄第三、五頁）。縱證人所述為真，本件
        犯罪時間，恰非被告甲○○上述工作時間內，是被告甲○○於合信當舖下班
        後如與被告薛板共同討債亦無不可，故丙○○之證詞當不足以據為被告甲○○有利之認定。至共同被告己○○雖供稱甲○○並未參與經營一節，按被告
        甲○○深夜駕車載送己○○、丁○○二人，來回台北縣市，並表示不知己○○是去討債，本已可疑？復依前揭證人戊○○、丁○○之證述及被告甲○○
        警訊之自白，堪認己○○前揭所為甲○○並未參與經營之供述，應係迴護之
        詞，顯不足採。足見，被告甲○○於本院審理中之辯詞，應與事實不符，不
        足採信。
  綜上，被告甲○○與己○○共同向丁○○等人催討與原本顯不相當之重利，並以該
        項工作為經濟來源，賴以維生，被告二人有以之為常業之犯意聯絡及行為分
        擔等犯罪事實，已臻明確，被告等犯行洵堪認定。
二、按被告二人，雖各提出另在他處工作之證明，惟按被告二人，乘他人之急迫，反
    覆以同樣之手法貸以金錢，並恃犯罪以維生，縱令同時兼操其他職業，仍無礙其
    常業犯之成立。核被告二人所為均係犯刑法第三百四十五條之常業重利罪。被告
    二人間有犯意聯絡及行為分擔，為共同正犯。爰審酌被告等年富力強，不思循正
    途謀取財富，竟昧於貪欲而觸法，經營地下錢莊向為數眾多之借款人收取與原本
    顯不相當之重利，犯罪後猶飾詞圖卸，尚無悔意，量處如主文所示之刑，並諭知
    易科罰金之折算標準。復查被告犯罪後，刑法第四十一條業於九十年一月四日修
    正，並於同年月十日公佈施行，於同年月十二日生效，比較新舊法之規定，變更
    後之新法對於被告並無不利，依刑法第二條第一項前段之規定，自應適用裁判時
    之新法，併諭知易科罰金之折算標準。另扣案之借貸人名冊資料表一張、帳冊一
    本、帳單明細表四張、借款人資料表一張、行動電話一具（含ＳＩＭ卡一枚），
    均係被告等所有且係供犯罪所用之物，均依刑法第三十八條第一項第二款宣告沒
    收。
據上論斷，應依刑事訴訟法第二百九十九條第一項前段，刑法第二條第一項前段、第
二十八條、刑法第三百四十五條、第四十一條第一項前段、第三十八條第一項第二款
，罰金罰鍰提高標準條例第一條前段、第二條，判決如主文。
本案經檢察官陳錫柱到庭執行職務
中      華      民      國      九十二    年      五    月    二十七    日
                                      臺灣臺北地方法院刑事第六庭
                                          法  官  劉嶽承
右正本證明與原本無異。
如不服本判決，應於判決送達後十日內向本院提出上訴狀(應抄附繕本)。告訴人
或被害人如對於本判決不服者，應具備理由請求檢察官上訴，其上訴期間之計算
係以檢察官收受判決正本之日期為準。
                                          書記官  張耀鴻
中      華      民      國      九十二    年      五    月    二十八    日
附錄本案論罪科刑法法條全文
刑法第三百四十五條
以犯前條之罪為常業者，處五年以下有期徒期，得併科三千元以下罰金。


司法院資訊處製作；財團法人民間司法改革基金會備份。
